臺灣臺中地方法院刑事判決
111年度訴字第626號
公  訴  人  臺灣臺中地方檢察署檢察官
被      告  李誌銘



上列被告因違反廢棄物清理法案件，經檢察官提起公訴（111 年
度偵字第3126號），被告於準備程序中就被訴事實為有罪之陳述
，經本院告知簡式審判程序之意旨，並聽取檢察官、被告之意見
後，經本院合議庭裁定由受命法官獨任進行簡式審判程序，判決
如下：
    主    文
甲○○共同犯廢棄物清理法第四十六條第四款之非法清除廢棄物罪
，處有期徒刑陸月，如易科罰金，以新臺幣壹仟元折算壹日。緩
刑貳年，並應於緩刑期間，向檢察官指定之政府機關、政府機構
、行政法人、社區或其他符合公益目的之機構或團體，提供捌拾
小時之義務勞務，及接受臺灣臺中地方檢察署主辦之法治教育課
程肆場次；緩刑期間付保護管束。未扣案之犯罪所得新臺幣貳仟
元沒收，於全部或一部不能沒收或不宜執行沒收時，追徵其價額
。
    犯罪事實
一、甲○○明知從事廢棄物清除業務者，應向直轄市、縣（市）主
    管機關或中央主管機關委託之機關申請核發公民營廢棄物清
    除機構許可文件後，始得受託從事清除廢棄物業務，未經許
    可者，不得為之，竟與真實姓名年籍均不詳、自稱「阿龍」
    之人（無證據證明未滿18歲）共同基於非法清除廢棄物之犯
    意聯絡，先由甲○○於民國110 年8 月23日某時向不知情之許
    政挺借用車牌號碼0000-00 號自用小貨車，再依「阿龍」之
    指示，於110 年8 月24日晚間9 時52分許至同月25日凌晨4 
    時41分許止之期間，前往臺中市太平區宜昌東路路旁，載運
    含有廢木材、廢塑膠板、磁磚及馬桶碎片之土木或建築廢棄
    物混合物，其後駕駛該輛自用小貨車分2 車次將上開土木或
    建築廢棄物混合物，載運至臺中市○○區鎮○段000 00 0000 0
    0 地號土地（下稱Ａ地）、同段608 之1 地號土地（下稱Ｂ地
    ）後，即傾倒在Ａ地、Ｂ地上，其面積各約10、12平方公尺，
    並向「阿龍」收取新臺幣（下同）2000元之報酬。嗣因臺中
    市政府環境保護局（下稱臺中市政府環保局）於110 年8 月
    26日接獲檢舉，而派員前往Ａ地、Ｂ地勘查，並函請臺中市政
    府警察局第四分局進行偵辦，始悉上情。
二、案經臺中市政府環保局函請臺中市政府警察局第四分局報告
    臺灣臺中地方檢察署檢察官偵查起訴。
    理    由
壹、程序事項
　　被告甲○○於準備程序中，先就上開犯罪事實為有罪之陳述
  　，且所犯係死刑、無期徒刑或最輕本刑為3 年以上有期徒刑
    以外之罪，亦非高等法院管轄之第一審案件，經本院告知簡
    式審判程序之旨，並聽取檢察官、被告之意見後，依刑事訴
    訟法第273 條之1 第1 項規定，經合議庭裁定由受命法官獨
    任進行簡式審判程序。是本案之證據調查，依同法第273 條
    之2 規定，不受同法第159 條第1 項、第161 條之2 、第16
    1 條之3 、第163 條之1 及第164 條至第170 條規定之限制
    ，就以下所引傳聞證據之適格性，爰不再予逐一審究論述，
    合先敘明。
貳、實體認定之依據
一、上開犯罪事實，業經被告於警詢、偵訊、本院準備及審理程
    序中坦承不諱（他卷第49至52、113 、114 頁，本院卷第37
    至41、61至65頁），並有臺中市政府環保局110 年9 月23日
    函暨所附相關附件（含通報案件資訊、臺中市○○區○○○街0 
    段000 號附近土地棄置廢棄物相關晝面、車行軌跡及照片、
    陳情案件處理管制單、環境稽查紀錄表、稽查照片、行政院
    環境保護署車籍查詢系統)、監視器畫面截圖、臺中市政府
    環保局110 年11月11日函暨所附相關附件（含臺中市○○區○○
    ○街0 段000 號附近遭棄廢棄物位置圖、廢棄物照片）、臺
    中市政府環保局110 年12月30日函、臺中市政府環保局111 
    年3 月7 日函暨所附稽查照片、臺中市政府環保局111 年4 
    月19日函暨所附稽查照片、臺中市政府環保局111  年5 月1
    1日函暨所附稽查照片、被告庭呈照片2 紙等件在卷可考（
    他卷第3 、4 、5 、6 、7 至21、23、25、27、29、31、33
    、35、37至39、41、55至60、61、62、63至69、117  至119
     頁，偵卷第19至22頁，本院卷第31至34、55、57、67 、69
    頁），足認被告之自白與事實相符，洵堪採為論罪科刑之依
    據。
二、綜上，本案事證明確，被告上開犯行，堪以認定，應依法論
    科。
參、論罪科刑
一、按廢棄物清理法第46條第4 款之未領有許可文件清理廢棄物
    罪，其犯罪主體不以廢棄物清理業者為限，只要未依第41條
    第1 項規定領有廢棄物清除、處理許可文件，而從事貯存、
    清除、處理廢棄物，即為該當（最高法院109 年度台上字第
    3338號判決意旨參照）。亦即依文義觀之，凡未領有許可證
    或核備文件而從事廢棄物貯存、清除、處理即該當之，從而
    事業機構固為處罰之對象，自然人亦在處罰之列；再從目的
    解釋而言，廢棄物清理法之立法目的，為有效清除、處理廢
    棄物，改善環境衛生，維護國民健康，該法第1 條定有明文
    ，而非屬公、民營廢棄物之清除、處理機構，未領得許可文
    件即從事廢棄物清除、處理，其對環境衛生危害不亞於公、
    民營廢棄物清除、處理機構，如該條款解釋上僅規範公、民
    營廢棄物清除、處理機構，未將包括個人之非公、民營廢棄
    物清除、處理機構列入適用範圍，顯無法落實立法目的（最
    高法院95年度台上字第2630號判決意旨參照）。且按「未依
    廢棄物清理法第41條第1 項規定領有廢棄物清除、處理許可
    文件，從事廢棄物清除、處理」罪，其行為本質上具有反覆
    性與延時性，乃執行業務本質所當然，而為集合犯之一種，
    但其犯罪之成立，並不以行為人有多次廢棄物清除、處理為
    必要，如有從事廢棄物清除、處理等行為，縱僅1 次即被查
    獲，仍無解於該條項之罪責（最高法院106 年度台上字第26
    11號判決意旨參照）。從而，被告雖為自然人，然其既未領
    有許可文件而擅自從事廢棄物清除行為，自亦在廢棄物清理
    法第46條第4 款之處罰範圍內，且不因其僅1 次即被查獲，
    即可異其認定。
二、又按廢棄物清理法第46條第4 款所規定之犯罪構成要件行為
    ，計有貯存、清除及處理三者；而行政院環境保護署依據廢
    棄物清理法第12條規定所訂定之「一般廢棄物回收清除處理
    辦法」第2條第7款、第11款、第13款、第14款分別規定，「
    貯存：指一般廢棄物於回收、清除、處理前，放置於特定地
    點或貯存容器、設施內之行為。」、「清除：指下列行為：
    ㈠收集、清運：指以人力、清運機具將一般廢棄物自產生源
    運輸至處理場（廠）之行為。㈡轉運：指以清運機具將一般
    廢棄物自產生源運輸至轉運設施或自轉運設施運輸至中間處
    理或最終處置設施之行為。」、「處理：指下列行為：㈠中
    間處理：指一般廢棄物在最終處置或再利用前，以物理、化
    學、生物、熱處理、堆肥或其他處理方法，變更其物理、化
    學、生物特性或成分，達成分離、中和、減量、減積、去毒
    、無害化或安定之行為。㈡最終處置：指將一般廢棄物以安
    定掩埋、衛生掩埋、封閉掩埋或海洋棄置之行為。㈢再利用
    ：指將一般廢棄物做為原料、材料、燃料、填土或其他經中
    央主管機關會商中央目的事業主管機關認定之用途行為。㈣
    能源回收：指一般廢棄物具有生質能、直接利用或經處理產
    生能源特性，供進行再生能源利用之行為。」、「清理：指
    一般廢棄物貯存、回收、清除或處理之行為。」。又「貯存
    」行為性質上係指回收、清除、處理廢棄物前之暫時行為，
    若廢棄物放置於特定地點或貯存容器、設施後，並無其他後
    續回收、清除、處理行為者，即非此所謂之「貯存」（最高
    法院97年度台上字第6734號判決意旨參照）。另依「一般廢
    棄物回收清除處理辦法」第2 條第18款、第19款、第20款之
    規定，所謂「安定掩埋法」，指將具安定性之一般廢棄物置
    於掩埋場，設有防止地盤滑動、沈陷及水土保持設施或措施
    之處理方法；「衛生掩埋法」，指將一般廢棄物掩埋於以不
    透水材質或低滲水性土壤所構築，並設有滲出水、廢氣收集
    及處理設施及地下水監測裝置之處理方法；「封閉掩埋法」
    ，指將有害垃圾掩埋於以抗壓及雙層不透水材質所構築，並
    設有阻止污染物外洩及地下水監測裝置之處理方法。經查，
    被告既依「阿龍」所為指示將前揭土木或建築廢棄物混合物
    載運至Ａ地、Ｂ地堆置，自屬「清除」廢棄物之行為；而依現
    有卷內事證，尚無從認定被告後續有進一步回收、處理前揭
    土木或建築廢棄物混合物之意，自難認其將前揭土木或建築
    廢棄物混合物載運至Ａ地、Ｂ地放置之舉，係屬回收、清除、
    處理廢棄物前之暫時行為；且被告僅係單純將前揭土木或建
    築廢棄物混合物放置在Ａ地、Ｂ地，未見有何中間處理、最終
    處置、再利用之行為，是不該當廢棄物清理法第46條第4 款
    所定「貯存」、「處理」廢棄物之構成要件。
三、另按廢棄物清理法第46條第3 款規定之未經許可提供土地堆
    置廢棄物罪所欲規範者，應係未經主管機關許可而提供土地
    堆置廢棄物之行為，係以提供土地者為處罰對象；為改善環
    境衛生，維護國民健康，避免造成污染，固不側重於行為人
    對該土地是否有所有權、是否有權使用，亦不問提供之土地
    係供自己或他人堆置廢棄物，然仍當以行為人對於所提供之
    土地具有管領之事實為其前提。亦即凡以自己所有之土地，
    或有權使用（如借用、租用等）、無權占用之他人土地，以
    供自己或他人堆置廢棄物之行為，均有上開條款之適用。若
    與所提供堆置廢棄物之土地無任何管領關係，例如將廢棄物
    任意棄置於公有道路、河川、山坡等，除其所為另構成其他
    違反廢棄物清理法規範之罪責，而應依各該罪責論處者外，
    尚難以提供土地堆置廢棄物之罪論之；否則凡任意傾倒廢棄
    物行為，均當然構成提供土地堆置廢棄物之罪，亦失其所當
    （最高法院106 年度台上字第1739號判決意旨參照）。被告
    並非Ａ地、Ｂ地之所有權人，且無租用或徵得該等土地所有權
    人或有用益權者之同意，而有權使用該等土地，故被告對Ａ
    地、Ｂ地並無使用、管理之權限或占用之事實，則被告縱然
    放置前揭土木或建築廢棄物混合物於Ａ地、Ｂ地，揆諸前開判
    決意旨，即與提供土地堆置廢棄物之要件，並不相當，併此
    敘明。
四、核被告所為，係犯廢棄物清理法第46條第4 款之非法清除廢
    棄物罪。至起訴書犯罪事實欄、所犯法條欄固分別記載「基
    於未經許可而清除、處理廢棄物之犯意」、「犯廢棄物清理
    法第46 條第4款之未經許可清除、處理廢棄物罪嫌」等語，
    然觀諸起訴書犯罪事實欄所載內容，並未敘及處理廢棄物之
    犯罪事實，是以，起訴書犯罪事實欄、所犯法條欄中所載「
    處理」之部分，應係誤載，附此敘明。
五、復按集合犯乃其犯罪構成要件中，本就預定有多數同種類之
    行為將反覆實行，立法者以此種本質上具有複數行為，反覆
    實行之犯罪，歸類為集合犯，特別規定為一個獨立之犯罪類
    型，例如收集犯、常業犯等。廢棄物清理法第46條第4 款前
    段之非法清理廢棄物罪，係以未依同法第41條第1 項規定領
    有廢棄物清除、處理許可文件而受託清除、處理廢棄物者為
    犯罪主體，再依該法第41條第1 項前段以觀，可知立法者顯
    然已預定廢棄物之清除、處理行為通常具有反覆實行之性質
    ，該罪之成立，本質上即具有反覆性，而為集合犯（最高法
    院106 年度台上字第271 號判決意旨參照）。被告於110  
    年8 月24日晚間9 時52分許至同月25日凌晨4 時41分許止之
    期間，前往臺中市太平區宜昌東路路旁，載運前揭土木或建
    築廢棄物混合物後，即駕駛該輛自用小貨車分2 車次將前揭
    土木或建築廢棄物混合物載至Ａ地、Ｂ地推置乙節，業如前述
    ，顯見被告犯罪時間密接、清除之手法態樣亦無不一致之情
    ，足徵被告係基於單一非法清除廢棄物之目的而為，且其犯
    行內涵本即含有多次繼續反覆實施同一社會活動之性質，又
    僅侵害同一環境保護之社會法益，應認屬集合犯，論以包括
    一罪。
六、第按共同實行犯罪行為之人，在合同意思範圍以內，各自分
    擔犯罪行為之一部，相互利用他人之行為，以達其犯罪之目
    的者，即應對於全部所發生之結果，共同負責，不問犯罪動
    機起於何人，亦不必每一階段犯行，均經參與。又關於犯意
    聯絡，不限於事前有所協議，其於行為當時，基於相互之認
    識，以共同犯罪之意思參與者，亦無礙於共同正犯之成立。
    且數共同正犯之間，原不以直接發生犯意聯絡者為限，即有
    間接之聯絡者，亦包括在內（最高法院98年度台上字第4384
    號、98年度台上字第713 號判決意旨參照）。被告受「阿龍
    」所託將前揭土木或建築廢棄物混合物載至Ａ地、Ｂ地推置，
    可認被告、「阿龍」係以合同之意思參與犯罪之分擔實行，
    被告自應就其參與犯行所生之犯罪結果共同負責，論以共同
    正犯。
七、再按刑事審判旨在實現刑罰權之分配的正義，故法院對有罪
    被告之科刑，應符合罪刑相當之原則，使輕重得宜，罰當其
    罪，以契合社會之法律感情，此所以刑法第57條明定科刑時
    應審酌一切情狀，尤應注意該條所列10款事項以為科刑輕重
    之標準，並於同法第59條賦予法院以裁量權，如認「犯罪之
    情狀可憫恕，認科以最低度刑仍嫌過重者」，得酌量減輕其
    刑，俾使法院就個案之量刑，能斟酌至當；另同法第59條規
    定犯罪之情狀可憫恕者，得酌減其刑。其所謂「犯罪之情狀
    」，與同法第57條規定科刑時應審酌之一切情狀，並非有截
    然不同之領域，於裁判上酌減其刑時，應就犯罪之一切情狀
    ，予以全盤考量，審酌其犯罪有無可憫恕之事由（即有無特
    殊之原因及環境，在客觀上足以引起一般同情，以及宣告法
    定最低度刑，是否猶嫌過重等），以為判斷（最高法院95年
    度台上字第6157號、98年度台上第3926號判決意旨參照）。
    而廢棄物清理法第46條第1 項之罪之法定刑為「1 年以上5
    年以下有期徒刑，得併科1500萬元以下罰金」，然同為非法
    清理廢棄物之人，其原因動機不一，犯罪情節未必盡同，或
    有大型業者，亦有中、小型業者之分，且非法清理廢棄物行
    為所造成危害社會、破壞生態環境之程度亦屬有異，法律科
    處此類犯罪，所設之法定最低本刑卻同為「1 年以上有期徒
    刑」，不可謂不重，於此情形，倘依其情狀處以1 年以下有
    期徒刑，即足以懲儆，並可達防衛社會之目的者，自非不可
    依客觀之犯行與主觀之惡性加以考量是否有可憫恕之處，而
    適用同法第59條規定酌量減輕其刑，期使個案裁判之量刑，
    能斟酌至當，符合比例原則。經查，被告雖因貪圖報酬，而
    受「阿龍」之託非法清除廢棄物，惟慮及被告所丟棄者尚非
    嚴重汙染環境之廢棄物，且前揭土木或建築廢棄物混合物之
    數量尚屬有限，與大型、長期營運者，抑或清運有毒廢棄物
    者之行為態樣、惡性相比，被告之可非難性應屬較低；佐以
    ，被告於案發後，已將Ａ地、Ｂ地上大部分之前揭土木或建築
    廢棄物混合物清理完畢，僅Ａ地上有些許土木或建築廢棄物
    混合物尚未清運，此有臺中市政府環保局111 年5 月11日函
    暨所附稽查照片在卷可考（本院卷第55、57頁）。從而，本
    院考量上開情節後，認對被告縱量處最低法定刑，仍屬情輕
    法重，客觀上足以引起一般人之同情，應有足堪憫恕之處，
    爰依刑法第59條規定，就被告所犯非法清除廢棄物罪酌減其
    刑。
八、爰以行為人之責任為基礎，審酌被告無視政府對環境保護之
    政策宣導，僅為貪圖一己之私利，竟非法從事廢棄物清除業
    務，影響環境衛生，更造成Ａ地、Ｂ地遭棄置前揭土木或建築
    廢棄物混合物，所為實不可取；並考量被告此前並無不法犯
    行經法院論罪科刑之情，有臺灣高等法院被告前案紀錄表在
    卷可參（本院卷第71、72頁）；兼衡被告於本院審理中自述
    國中畢業之智識程度、目前從事雜工、收入勉持、已婚、小
    孩已經成年之生活狀況（本院卷第64、65頁），暨其犯罪之
    動機、目的、手段、坦承犯行之犯後態度等一切情狀，量處
    如主文所示之刑，並諭知易科罰金之折算標準。
九、再者，被告前未曾因故意犯罪受有期徒刑以上刑之宣告，有
    臺灣高等法院被告前案紀錄表存卷可查（本院卷第71、72頁
    ），其僅因一時失慮，致涉犯本案罪行，被告經此偵、審程
    序及科刑之宣告，當知所警惕，而無再犯之虞，是本院認對
    被告所宣告之刑以暫不執行為適當，爰依刑法第74條第1  
    項第1 款規定，諭知緩刑2 年，以啟自新。另本院為使被告
    能於本案中深切記取教訓，避免被告再度犯罪、強化被告法
    治之觀念，及藉由身體勞動回饋社會、修復被告對法秩序之
    破壞，併依刑法第74條第2 項第5 款規定，命被告向檢察官
    指定之政府機關、政府機構、行政法人、社區或其他符合公
    益目的之機構或團體，提供80小時之義務勞務；另依刑法第
    74條第2 項第8 款規定，諭知被告應接受臺灣臺中地方檢察
    署主辦之法治教育課程4 場次；且依刑法第93條第1 項第2 
     款規定，被告應於緩刑期間付保護管束，倘被告於本案緩
    刑期間，違反上開所定負擔，且情節重大，足認有執行刑罰
    之必要，檢察官得依刑法第75條之1 第1 項第4 款規定，聲
    請撤銷緩刑之宣告，執行宣告刑，併此敘明。　　
肆、沒收
　　末按犯罪所得，屬於犯罪行為人者，沒收之；於全部或一部
    不能沒收，或不宜執行沒收時，追徵其價額，刑法第38條之
    1 第1 項前段、第3 項定有明文。被告接受「阿龍」之委託
    ，以2000元為代價而非法清除前揭土木或建築廢棄物混合物
    乙節，此據被告於本案偵審期間供承明確，是未扣案之2000
    元，乃被告犯本案非法清除廢棄物罪所獲取之財物，為被告
    之犯罪所得，爰依上揭規定宣告沒收，並於全部或一部不能
    沒收或不宜執行沒收時，追徵其價額。
據上論斷，應依刑事訴訟法第273 條之1 第1 項、第299 條第1 
項前段，廢棄物清理法第46條第4 款，刑法第11條前段、第28條
、第59條、第41條第1 項前段、第74條第1 項第1 款、第2  項
第5 款、第8 款、第93條第1 項第2 款、第38條之1 第1 項前段
、第3 項，判決如主文。
本案經檢察官黃靖珣提起公訴，檢察官乙○到庭執行職務。
中　　華　　民　　國　 111　　年　　5 　　月　　31　　日
                  刑事第四庭　法　官  劉依伶
以上正本證明與原本無異。
如不服本判決應於收受送達後20日內向本院提出上訴書狀，並應
敘述具體理由；其未敘述上訴之理由者，應於上訴期間屆滿後20
日內向本院補提理由書（均須按他造當事人之人數附繕本）「切
勿逕送上級法院」。
告訴人或被害人如不服判決，應備理由具狀向檢察官請求上訴，
上訴期間之計算，以檢察官收受判決正本之日起算。
　　　　                      書記官  盧弈捷
中　　華　　民　　國　　111 　年　　5 　　月　　31　　日
附錄本案論罪科刑法條：
廢棄物清理法第46條
有下列情形之一者，處1年以上5年以下有期徒刑，得併科新臺幣
1千5百萬元以下罰金：
一、任意棄置有害事業廢棄物。
二、事業負責人或相關人員未依本法規定之方式貯存、清除、處
    理或再利用廢棄物，致污染環境。
三、未經主管機關許可，提供土地回填、堆置廢棄物。
四、未依第41條第1項規定領有廢棄物清除、處理許可文件，從
    事廢棄物貯存、清除、處理，或未依廢棄物清除、處理許可
    文件內容貯存、清除、處理廢棄物。
五、執行機關之人員委託未取得許可文件之業者，清除、處理一
    般廢棄物者；或明知受託人非法清除、處理而仍委託。
六、公民營廢棄物處理機構負責人或相關人員、或執行機關之人
    員未處理廢棄物，開具虛偽證明。